【裁判字號】    89,重上,157
【裁判日期】    890822
【裁判案由】    侵權行為損害賠償
【裁判全文】
臺灣高等法院民事判決                            八十九年度重上字第一五七號
      上  訴  人  端強實業股份有限公司
      法定代理人  涂振發
      訴訟代理人  李郁芬律師
      被  上訴人  中華電視股份有限公司  設台北市○○○路一００號
      法定代理人  李伯偉                住台北市○○○路一００號
      訴訟代理人  林玫卿律師
右當事人間請求侵權行為損害賠償事件，上訴人對於中華民國八十九年一月二十一日
臺灣臺北地方法院八十八年度重訴字第七六號第一審判決提起上訴，本院判決如左：
    主    文
上訴駁回。
第二審訴訟費用由上訴人負擔。
    事    實
甲、上訴人方面：
壹、聲明：
一、原判決廢棄。
二、右廢棄部分，被上訴人應給付上訴人新台幣（下同）壹仟萬元及自起訴狀繕本送
    達翌日起至清償日止按年息百分之五計算之利息。
三、上訴人願供擔保，請准宣告假執行。
貳、陳述：除與原判決記載相同者予以援用外，補陳略以：
一、上訴人請求被上訴人應給付上訴人非財產上損害五百萬元及財產上損害五百萬元
    ，總計被上訴人應給付上訴人一千萬元。
二、被上訴人處理系爭新聞過程，顯有草率之嫌，且被上訴人所為系爭晚間新聞報導
    ，亦有下列可議之處：
１、被上訴人未經查證，即率予報導稱「疑似品質有問題」，顯屬草率。
２、被上訴人指稱「要告到消基會廠商才出面」云云，與事實不符。
３、被上訴人以「安琪兒奶粉有蟲？」為標題報導本事件：實至為不當，嚴重違反新
    聞中立。
４、被上訴人指稱「業者願意賠償」云云，與事實不符。
三、被上訴人未予平衡報導：
１、首先上訴人公司劉芳慧小姐於接受採訪時，曾表示消費者家中並沒有裝紗窗，沖
    泡牛奶之飲水機下面就是垃圾桶，家庭環境衛生並不是得好，此或許是有蟲跑進
    奶粉之原因等情，然查被上訴人就上訴人公司人員所提之上開情事，並未完全報
    導，以致廣大觀眾不知此事實真相。
２、另被上訴人公司就上訴人公司於事後八十七八月十二日所召開之記者說明會所作
    之澄清，亦完全未予報導，以致上訴人公司完全無澄清說明之機會。
參、證據：援用原審之證據方法外，聲請訊問證人劉芳慧。
乙、被上訴人方面：
壹、聲明：上訴駁回。
貳、陳述：除與原判決記載相同者予以援用外，補陳略以：
一、本件上訴人於上訴第二審後所為請求範圍、法律關係之追加、變更，被上訴人均
    不同意。
一、上訴人所指之被上訴人公司八十七年八月八日晚間新聞時段對「安琪兒奶粉有蟲
    ？」乙則報導，並無報導不實情事。
二、公司為法人組織，無精神痛苦之感受能力，故法人名譽權被侵害者，依最高法院
    六十二年台上字第二八０六號判例要旨說明，並不能請求非財產上損害。
三、被上訴人為法人，並無民法第一百八十四條第一項規定之適用。
四、本件上訴人主張之事實並非真實。縱屬真實，其請求亦與其主張之行為時之法律
    規定不符，被上訴人並無賠償之義務。
參、證據：援用原審之證據方法外，聲請訊問證人張興中。
    理    由
一、被上訴人法定代理人業變更為李伯偉，並具狀聲明承受訴訟，核無不合，先予敘
    明。
二、上訴人主張伊係生產製造知名「安琪兒」系列奶品之廠商，伊於八十七年八月八
    日上午九時二十五分，接獲消費者來電反映其所購買之安琪兒奶粉於沖泡時發現
    蟲屍蟲卵等情，上訴人公司立即派員前往該消費者家中處理，經上訴人公司查看
    該名消費者所指稱之「蟲屍蟲卵」後，即初步向消費者解釋：「該疑似蟲卵之物
    體應係奶粉在高溫噴霧乾燥過程中，偶爾有過熱褐色或黑色的顆產生，此為正常
    現象，並非蟲卵，且安琪兒奶粉亦符合中國國家標準所明訂以牛奶為基礎製成之
    嬰兒配方食品，焦粒不得超過十五公克之標準，此在奶粉罐上均已標示說明；而
    蟲屍部分，因奶粉係經噴霧乾燥及真空包裝，亦不可能留有蟲體，是此部分須將
    奶粉帶回檢驗，方能判斷是否為上訴人公司製造過程中之疏失所造成，亦或消費
    者沖泡過程中不慎跑入所致」等情，並與消費者達成共識，由上訴人公司帶回蟲
    屍及奶粉，送往台灣大學，交由該校教授檢驗。被上訴人為國內相當具有影響力
    之新聞媒体，於八十七年八月八日晚間新聞時段，即率以下列方式不實且不妥報
    導上開情事，其內容約略如下：
    『標題：安琪兒奶粉有蟲？
    主播：又發生一件疑似品質不良的食品衛生糾紛。在台中縣有一名消費者在沖泡
    所購買的進口奶粉裡面，發現疑似小蟲的黑色藥物，代理商已經表示願意賠償之
    外，將把這個奶粉送到國外進行更細密的檢查。旁白：家住台中縣梧棲鎮的朱姓
    消費者指出，她從台中公教福利中心購買了兩罐一磅進口嬰兒奶粉，清晨開罐沖
    泡，為嬰兒餵奶的時候，發現有疑似小蟲的黑點。
    畫面：罐裝奶粉外觀、消費者朱太太餵奶畫面、奶粉中不明之小黑點。
    訪問（消費者朱太太）：越來越少的時候，上面有一粒黑點，我們注意看時候，
    發現它裡面有腳也有頭，好像也有疑似翅膀的東西。
    旁白：朱太太立即以電話向業者提出疑問查詢，在強調她向消費者文教基會提出
    檢舉之後，業者才迅速指派代表前表朱家進行了解，事後並針對消費者的疑慮向
    媒體提出說明。
    畫面：翻動罐中奶粉、特寫奶粉中褐色顆粒。
    訪問（上訴人公司副理劉芳慧）：她在奶粉裡面有發現微量焦黃的顆粒情形，本
    件奶粉含有乳糖，乳糖在經過高溫噴射的過程，它會有微量的褐色顆粒的情形。
    旁白：最後不論化驗結果奶粉中的異物是不是為小蟲，不過最近一連串消費者主
    動舉發食品品管不良，可以看出目前消費者對於食品衛生的要求和警覺已經大大
    地提高。
    畫面：奶瓶中黑色小點。  』
    被上訴人以「安琪兒奶粉有蟲？」為標題報導本事件：至為不當，嚴重違反新聞
    中立；被上訴人未經查證即率予稱「疑似品質有問題」顯屬草率；又被上訴人指
    稱「要告到消基會廠商才出面」、「業者願意賠償」云云，與事實不符。被上訴
    人對本事件所為上開報導，內容不實，使上訴人商譽、信用、商標價值、營業額
    嚴重受損，爰依民法第一百八十四條第一項前段、第一百九十五條規定，請求被
    上訴人賠償非財產上損害及財產上損害各五百萬元，合計一千萬元（上訴人於原
    審請求非財產上損害一千萬元）及加計法定遲延利息之判決。
    被上訴人對該公司曾於八十七年八月八日晚間新聞時段播出上開內容之新聞乙節
    不爭執，但否認有何侵權行為情事，辯稱上訴人所為請求範圍之變更為訴之變更
    、追加，伊不同意；該公司上開報導並無報導不實情事；被上訴人為法人並無民
    法第一百八十四條第一項規定之適用；法人名譽權被侵害者，並不能請求非財產
    損害等語資為抗辯。
三、查上訴人於原審主張「原告公司（即上訴人）之商譽及「安琪兒」商標價值，已
    因被告（即被上訴人）所為不實報導，受到嚴重損害，至少已造成原告商譽及「
    安琪兒」商標價值高達二億元之減損，另就營業額下滑、訂單流失等損失更無法
    估計，然原告因礙於訴訟費用考量，僅就其中一千萬元提起本件訴訟，請求被告
    賠償，至其餘損害部分，則保留請求之權利，．．．，依民法第一百八十四條第
    一項前段、第一百九十五條規定，請求被告賠償非財產上損害一千萬元」等語，
    有起訴狀、起訴理由補充狀可稽（原審卷第一二頁、二四頁）。上訴人提起上訴
    後主張被上訴人應給付非財產上損害五百萬元，及財產上損害五百萬元，合計仍
    為一千萬元，核屬民事訴訟法第二百五十六條「不變更訴訟標的，而補充或更正
    事實上或法律上之陳述」，及「擴張或減縮應受判決事項之聲明」之情形非為訴
    之變更或追加，被上訴人抗辯為訴之變更、追加，伊不同意云云，容有誤會。
四、上訴人主張被上訴人公司於八十七年八月八日晚間新聞時段播出有關「安琪兒奶
    粉」如上開內容之新聞乙節之情，業據提出錄影帶一支為證，並經本院受命法官
    勘驗屬實，且為被上訴人所不爭執，堪認為真正。
五、上訴人主張被上訴人上開新聞報導，以「安琪兒奶粉有蟲？」為標題，且報導中
    ，指稱「疑似品質有問題」、「要告到消基會廠商才出面」、「業者願意賠償」
    云云或顯屬草率，或與事實不符，致使上訴人商譽、信用、商標價值、營業額嚴
    重受損，爰依民法第一百八十四條第一項前段、第一百九十五條規定，請求被上
    訴人賠償損害云云。被上訴人則否認之，並以前揭情詞置辯。經查：
(一)、上訴人主張之訴訟標的為民法第一百八十四條第一項前段。（見原審卷第一二頁
    、第二四頁、第六一頁、第九二頁）。是上訴人係主張被上訴人公司之侵權行為
    致伊受有損害。
(二)、法人有無侵權行為能力，學說雖有爭議，惟民法第二十八條規定「法人對於其董
    事或其他有代表權之人，因執行職務所加於他人之損害，與該行為人連帶負賠償
    之責任」。則依民法第二十八條及第一百八十四條規定，法人應負侵權行為責任
    須具備下述條件：、須由於法人董事其他有代表權人之行為。、須因執行職
    務加損害於人。須具備一般行權行為之要件。
(三)、本件被上訴人為法人。上訴人主張之事實為被上訴人公司之主播即受僱人報導系
    爭新聞有與事實不符或草率之情致伊受有損害，上訴人並非主張被上訴人公司之
    董事或其他有代表權之人執行職務加損害於伊，則上訴人依民法第一百八十四條
    第一項前段規定請求被上訴人負損害賠償之責，自屬無據。
(四)、是縱上訴人主張被上訴人於八十七年八月八日晚間新聞時段播出有關「安琪兒奶
    粉」報導不實致其受有損害之情屬實，惟其援引民法第一百八十四條規定請求，
    即無理由。
六、綜上所述，上訴人未舉證證明被上訴人公司之董事或其他有代表權之人執行職務
    加損害於其之事實，從而，其依民法第一百八十四條第一項前段、第一百九十五
    條規定請求被上訴人公司給付一千萬元及遲延利息為無理由，不應准許。其假執
    行之聲請亦失所附麗，應併予駁回。原審為上訴人敗訴之判決，及駁回其假執行
    之聲請，理由雖有不同，結論並無二致，仍應予維持。上訴意旨指摘原判決不當
    ，求予廢棄改判，為無理由，應予駁回。
七、本件事證已明，兩造其餘攻擊防禦方法，經核與本判決之結果不生影響，爰不一
    一論述。
八、據上論結，本件上訴為無理由，依民事訴訟法第四百四十九條第一項、第七十八
    條，判決如主文。
中      華      民      國    八十九    年      八      月    二十二    日
                                  民事第十一庭
                                      審判長法  官  吳  景  源
                                            法  官  連  正  義
                                            法  官  滕  允  潔
右正本係照原本作成。
如不服本判決，應於收受送達後二十日內向本院提出上訴書狀，其未表明上訴理由者
，應於提出上訴後二十日內向本院補提理由書狀（均須按他造當事人之人數附繕本）
上訴時應提出委任律師或具有律師資格之人之委任狀；委任有律師資格者，另應附具
律師及格證書及釋明委任人與受任人有民事訴訟法第四百六十六條之一第一項但書或
第二項（詳附註）所定關係之釋明文書影本。
中      華      民      國    八十九    年      八      月    二十五    日
                                            書記官  邵  淑  津
附註：
民事訴訟法第四百六十六條之一（第一項、第二項）：
對於第二審判決上訴，上訴人應委任律師為訴訟代理人。但上訴人或其法定代理人具
有律師資格者，不在此限。
上訴人之配偶、三親等內之血親、二親等內之姻親，或上訴人為法人、中央或地方機
關時，其所屬專任人員具有律師資格並經法院認為適當者，亦得為第三審訴訟代理人
。


司法院資訊處製作；財團法人民間司法改革基金會備份。
